【裁判字號】    98,訴,363
【裁判日期】    990324
【裁判案由】    損害賠償
【裁判全文】
臺灣臺北地方法院民事判決               98年度訴字第363號
原      告  戊○○
法定代理人  乙○○
訴訟代理人  丁○○
            袁曉君律師
被      告  丙○○
訴訟代理人  甲○○
上列當事人間損害賠償事件，本院於中華民國99年3月5日言詞辯
論終結，判決如下：
    主  文
被告應給付原告新臺幣拾壹萬肆仟捌佰壹拾捌元，及自民國九
十七年十一月一日起至清償日止，按年息百分之五計算之利息。
原告其餘之訴駁回。
訴訟費用由被告負擔七分之一，餘由原告負擔。
本判決第一項得假執行。但被告以新臺幣拾壹萬肆仟捌佰壹拾
捌元為原告預供擔保得免為假執行。
原告其餘假執行之聲請駁回。
    事實及理由
壹、程序方面
    按訴狀送達後，原告不得將原訴變更或追加他訴，但請求之
    基礎事實同一，或擴張或減縮應受判決事項之聲明者，原告
    得將原訴變更或追加他訴。民事訴訟法第255條第1項第2款
    、第3款分別定有明文。經查，本件原告原起訴聲明為：(一)
    被告應給付原告新臺幣（下同）2,318,636元，及自起訴狀
    繕本送達翌日起至清償日止，按年息5％計算之利息；(二)願
    供擔保，請准宣告假執行。嗣於民國99年2月9日以書狀變更
    聲明為：(一)被告應給付原告2,246,101萬元，及自本起訴狀
    繕本送達翌日起至清償日止，按年息5％計算之利息；(二)願
    供擔保，請准宣告假執行，核其訴之聲明變更追加，所主張
    基礎實相同，僅將所請求內容減縮其應受判決事項聲明，揆
    之首揭說明，其所為訴之變更應予准許。
貳、實體方面
一、原告起訴主張：
  (一)被告於96年7月15日17時許，駕駛車號5933-RN自小客車（下
    稱系爭車輛）沿臺北市大安區○○○路外側由南向北行駛，
    至新生南路及和平東路口，自新生南路第4車道右轉和平東
    路行駛時，撞擊原告所搭乘由訴外人黃雅慧所騎乘車號SY8-
    939輕型機車（下稱系爭機車），致原告受有左臉部、右腰
    部及左肩部擦傷、右側橈骨骨折、左大腿內側之嚴重燙傷，
    並因此支出醫療費用106,364元、醫療器材費用3,454元及往
    返醫院車資5,000元，且原告因被告之侵權行為受有傷害，
    影響原告日常生活之不便，造成原告精神上之傷害至鉅，故
    請求2,131,283元之慰撫金。為此，爰依民法第184條第1項
    前段、第191條之2前段、第193條第1項、第195條第1項請求
    損害賠償等語。並聲明：被告應給付原告2,246,101元，
    及自起訴狀送達之翌日起至清償日止，按年息百分之5計算
    之利息。願供擔保，請准宣告假執行。
  (二)對被告抗辯之陳述
    縱然黃雅慧於系爭車禍發生之當時遵守交通規則，在未超越
    停止線之第4 車道上機車停等區等紅燈，而非在超越停止線
    後之機車待轉區內等紅燈，亦無法避免遭被告自後追撞碾傷
    之可能，黃雅慧之違規行為與被告之肇事行為間並無因果關
    係，是原告應無過失，被告所稱原告於系爭車禍之發生與有
    過失實無理由。
二、被告則以：原告就本件系爭車禍之發生亦有肇事責任，原告
    應與有過失，依民法第217條第1項應酌減賠償金額，且原告
    請求之慰撫金金額過高等語，以資抗辯。並聲明：(一)原告之
    訴駁回。(二)如受不利益之判決，願供擔保，請准宣告免為假
    執行。
三、兩造不爭執之事實：（詳見本院98年2 月18日言詞辯論筆錄
    ，見本院卷第11至12頁）
  (一)被告於96年7 月15日下午5 時許，駕駛車號5933-RN 號自小
    客車，沿臺北市大安區○○○路由南往北行駛於屬於直行車
    道之第4 車道，行經臺北市○○○路與和平東路交岔路口（
    下稱系爭交叉路口）時，因新手駕駛而疏未注意車前狀況，
    於路口號誌為紅燈而右轉號誌亮起之情形下，未於系爭交岔
    路口30公尺前先換入右轉車道，駛至路口後再行右轉，貿然
    自該路段第4 車道即直行車道至路口後右轉，適有黃雅慧騎
    乘車號SY8-939號輕型機車後載原告沿臺北市○○○路由南
    往北行駛於第4車道，於系爭交岔路口超越停止線之機車待
    轉區停等紅燈時，即遭被告所駕駛之系爭車輛自後追撞該機
    車之車尾而人車倒地，被告於驚慌之際又誤踩油門，因而將
    黃雅慧及原告連同系爭機車碾過拖行約5公尺始停止，致原
    告受有左臉部擦傷10×5公分、右腰部擦傷7×0.5公分、左
    肩部擦傷15×15公分、右側橈骨骨折、左大腿接觸性燙傷20
    ×7公分之傷害。
  (二)被告因前開過失行為觸犯刑法284條第1項過失傷害罪，經判
    處有期徒刑5月確定（歷審案號：本院96年度交易字第687號
    、臺灣高等法院97年度交上易字第170號）。
  (三)原告因上述傷勢，於96年8 月至97年3 月間，支出醫藥費用
    13,636 元。
四、原告主張被告於96年7月15日下午5時許，駕駛系爭車輛行經
    系爭交叉路口時，因新手駕駛而疏未注意車前狀況，貿然自
    該路段第4車道即直行車道至路口後右轉，適有黃雅慧騎乘
    系爭機車後載原告沿臺北市○○○路由南往北行駛於第4車
    道，於系爭交岔路口超越停止線之機車待轉區停等紅燈時，
    即遭被告所駕駛之系爭車輛自後追撞該機車之車尾而人車倒
    地，被告於驚慌之際又誤踩油門，因而致原告受有左臉部擦
    傷、右腰部擦傷、左肩部擦傷、右側橈骨骨折、左大腿接觸
    性燙傷之傷害等情，為被告所不否認，而被告前開行為所涉
    刑事過失傷害部分，亦經臺灣高等法院97年度交上易字第
    170 號刑事庭認定被告成立過失傷害罪責判處有期徒刑5月
    確定，而為相同之認定，益證被告就本件車禍之發生有過失
    。而原告復因本件車禍導致前開傷害之結果，故被告之前開
    過失行為與原告所受傷害，亦有相當因果關係。從而，原告
    主張被告之行為業已構成侵權行為，而應負損害賠償責任，
    堪信以為真實。
五、按因故意或過失，不法侵害他人之權利者，負損害賠償責任
    ；又不法侵害他人之身體或健康者，對於被害人因此喪失或
    減少勞動能力或增加生活上之需要時，應負損害賠償責任；
    另不法侵害他人之身體或健康者，被害人雖非財產上之損害
    ，亦得請求賠償相當之金額，民法第184條第1項前段、第19
    3條第1項、第195條第1項前段分別定有明文。又按汽車、機
    車或其他非依軌道行駛之動力車輛，在使用中加損害於他人
    者，駕駛人應賠償因此所生之損害，此觀民法第191條之1前
    段規定意旨亦明。查被告就本件車禍事故之發生既有過失，
    而應負侵權行為損害賠償責任，已於前述，則原告依據前開
    規定，請求被告賠償其所受之損害，自屬有據。茲就原告請
    求之各項損害及金額是否允當，分別審核論述如后：
  (一)支出之醫療費用、醫療器材費用及交通費部分：原告主張因
    前開受傷而分別支出醫療費用106,364元、醫療器材費用3,4
    54元及交通費用5,000元，業據其提出相關醫療收據及發票
    為憑，且為被告所不爭執，則原告此部分支出請求為有理由
    ，應予准許。
  (二)精神慰撫金部分：
  1.按不法侵害他人之身體、健康、名譽、自由、信用、隱私、
    貞操，或不法侵害其他人格法益而情節重大者，被害人雖非
    財產上之損害，亦得請求賠償相當之金額，民法第195條第1
    項定有明文。且，慰藉金之賠償須以人格權遭遇侵害，使精
    神上受有痛苦為必要，其核給之標準固與財產上損害之計算
    不同，然非不可斟酌雙方身分資力與加害程度，及其他各種
    情形核定相當之數額（最高法院51年台上字第223號判例意
    旨參照）。
  2.查原告因前開車禍受有受有左臉部擦傷、右腰部擦傷、左肩
    部擦傷、右側橈骨骨折、左大腿接觸性燙傷之傷害，必須往
    返醫院就診，生活起居行動均受到不便，從而身心均受有相
    當之痛苦，本院審酌上情，並考量本件損害發生之原因、原
    告所受之傷勢等情，認原告請求精神慰撫金2,131,283元，
    尚嫌過高，應以20萬元為適當，原告逾此金額之請求，不應
    准許。
  (三)綜此，原告得向被告請求賠償之損害為：醫療費用106, 364
    元、醫療器材費用3,454元、交通費用5,000元及非財產上損
    害200,000元，共計314,818元。又按給付無確定期限者，債
    務人於債權人得請求給付時，經其催告而未為給付，自受催
    告時起，負遲延責任。其經債權人起訴而送達訴狀，或依督
    促程序送達支付命令，或為其他相類之行為者，與催告有同
    一之效力；遲延之債務，以支付金錢為標的者，債權人得請
    求依法定利率計算之遲延利息；應付利息之債務，其利率未
    經約定，亦無法律可據者，週年利率為百分之5，民法第229
    條第2項、第233條第1項前段、第203條分別定有明文。原告
    對被告得請求之損害賠償，係未約定期限之給付，亦未約定
    遲延利率，是原告另請求自起訴狀繕本送達之翌日即97年11
    月1日起加計百分之5之利息（起訴狀繕本送達日為97年10月
    31日，有送達證書在卷可稽，見本院97年度北調字第659 號
    卷第25頁），於法有據，應予准許。
六、按損害之發生或擴大，被害人與有過失者，法院得減輕賠償
    金額或免除之，民法第217條第1項固定有明文。次按當事人
    主張有利於己之事實者，就其事實有舉證之責任。但法律別
    有規定，或依其情形顯失公平者，不在此限。民事訴訟法第
    277條定有明文。被告雖抗辯原告所搭乘之系爭機車紅燈越
    線臨停，亦為肇事原因，是原告亦與有過失云云。惟查，被
    告於本件刑事偵查庭時先供稱：於案發當時見到原告騎乘之
    系爭機車業已處於停止狀態等語；嗣於刑事庭審理時供稱：
    當時伊往前開了之後，本來是可以直行綠燈，後來變成紅燈
    之後，想要右轉，原告並沒有停很久，伊就撞到原告，當伊
    看到原告到撞到她大概兩秒，伊說的10秒是指伊也覺得原告
    當時的確有停10秒之時間等語，可證原告遭被告駕車撞擊時
    ，系爭機車已於機車待轉區中停等紅燈約10秒。而被告既供
    稱原告確在機車停等區停等紅燈約10秒左右之時間，則以其
    所供其當時車速僅每小時20至30公里之緩慢速度以觀，被告
    自有足夠之時間將系爭車輛煞停以避免撞及系爭機車。再查
    ，被告駕駛系爭車輛未於系爭交岔路口30公尺前先換入右轉
    車道行駛後至路口右轉，而係行駛屬直行車道之第四車道至
    交岔路口時逕行右轉，因而自後追撞原告所搭乘之系爭機車
    而肇事等情，前已明敘，則以被告當日行駛之第四車道係屬
    直行車道不得右轉，又其前方直行方向號誌係屬紅燈，被告
    原應遵守交通號誌及標誌、標線之規定，在該車道停止線前
    停車等待紅燈，而不得在前揭情形下，自該車道右轉和平東
    路行駛，縱使黃雅慧騎乘之系爭機車，原不應超越停止線在
    第四車道前方機車待轉區內停等紅燈，而其超越停止線在機
    車待轉區內停等紅燈之行為似有違規之嫌，惟觀諸被告當時
    違規情形，縱黃雅慧當時係遵守交通規則，在未超越停止線
    之第四車道上機車停等區停等紅燈，而非在超越停止線後之
    機車待轉區內停等紅燈，亦無得倖免於遭被告駕車自後追撞
    碾傷之可能，是以原告搭乘黃雅慧騎乘系爭機車超越停止線
    在第四車道前機車待轉區停等紅燈之違規行為，與被告肇事
    行為間，並無相當因果關係，應堪認定。又被告於刑事庭審
    理時供稱：系爭車輛於案發時之時速僅20至30公里（經換算
    之結果，約每秒可行進約7公尺），車速甚慢，而其所行駛
    之第四車道除系爭機車在停止線外機車待轉區停等紅線外，
    前並無其他車輛等語，則如被告所述屬實，以被告於案發當
    時行駛於新生南路由南往北方向第四車道行駛時，其車速緩
    慢，前無障礙物，且系爭機車早已於10秒前在機車待轉區停
    等紅燈，被告當時若已注意車前狀況，自當有足夠時間煞停
    系爭車輛以避免車禍發生，可知被告於案發當日駕駛系爭車
    輛原欲直行新生南路，惟其於距路口停止線約70公尺（即約
    10秒前）時見路口紅燈亮起，並於行近路口停止線約不足20
    公尺（即約2秒）處時，見前方右轉綠燈亮起，於慌亂中始
    臨時起意直接自屬於直行車道之第四車道右轉和平東路行駛
    ，以致被告在察覺車道前方尚有黃雅慧所騎乘之系爭機車在
    機車待轉區停等紅燈時，即已反應不及而肇事，是本件車禍
    之發生，顯係被告疏於注意車前狀況且違規右轉所致，是其
    前開所辯原告對車禍發生亦與有過失云云，應不足採。
七、綜上所述，被告就系爭車禍之發生，具有過失並致原告受有
    損害，原告請求被告給付314,818元，及自起訴狀繕本送達
    翌日即97年11月1日起至清償日止加計百分之5之利息部分為
    有理由，應予准許，逾此部分，為無理由，應予駁回。
八、兩造陳明願供擔保，聲請宣告假執行或免為假執行，經核原
    告勝訴部分，所命給付未逾50萬元，依民事訴訟法第389條
    第1項第5款，依職權宣告假執行，並另就被告免為假執行之
    聲請酌定相當之擔保金額宣告之；原告其餘假執行之聲請，
    因訴之駁回而失所依據，不予准許。
九、本件事證已臻明確，兩造其餘攻擊防禦方法，經審酌後，或
    與本件無涉，或與判決結果不生影響，毋庸一一論列，併此
    敘明。
十、訴訟費用負擔之依據：民事訴訟法第79條。
中    華    民    國    99    年    3     月    24    日
                  民事第六庭    審判長法  官  朱漢寶
                                      法  官  陳文正
                                      法  官  陳雯珊
以上正本係照原本作成。
如對本判決上訴，須於判決送達後20日內向本院提出上訴狀。
中    華    民    國    99    年    3     月    24    日
                                      書記官  陳彥樺

司法院資訊處製作；財團法人民間司法改革基金會備份。
